臺灣臺南地方法院交通事件裁定　　　　100年度交聲字第169號
移送機關　　交通部公路總局嘉義區監理所臺南監理站
異議人即
受處分人　　葉淑芳
代　理人　　何冠慧律師
上列異議人即受處分人因違反道路交通管理處罰條例案件，對於
交通部公路總局嘉義區監理所臺南監理站民國100年3月3日所為
之裁決處分（處分案號：嘉監南字第裁74-S00000000號）聲明異
議，本院裁定如下：
    主    文
原處分撤銷。
葉淑芳不罰。
    理    由
一、原處分意旨略以：異議人即受處分人葉淑芳（下稱異議人）
    所有車牌號碼CR9-731號重型機車（下稱系爭車輛），於民
    國99年1月23日0時46分許，經人駕駛行經台南市民生、海安
    、夏林、新興、金華、健康等路段時，因聚眾夜遊占據道路
    影響其他車輛通行，顯以危險方式駕車行駛道路（民生路西
    向東右轉海安路、夏林路北向南右轉新興路、東向西右轉金
    華路、南向北右轉健康路西向東行駛），經臺南市警察局交
    通隊（下稱舉發機關）警員製單逕行舉發，嗣經移送機關即
    交通部公路總局嘉義區監理所臺南監理站（下稱原處分機關
    ）以其違規事證明確，依道路交通管理處罰條例第43條第3
    項、第4項規定，裁處異議人罰鍰新臺幣（下同）45,000元
    ，吊扣汽車牌照3個月，吊銷駕駛執照，3年內不得考領駕駛
    執照等語。
二、本件異議意旨略以：異議人於99年1月22日晚上固有與其子
    、媳共同至市區夜市，惟其乃騎乘另一車號為H89-858號之
    機車，而異議人約99年1月22日晚上11時許與其子、媳分開
    ，又系爭車輛則由其子、媳騎乘，據其子、媳稱其等於99年
    1月23日0時46分許，駕駛系爭車輛行經台南市○○路西往東
    方向及海安路北往南方向，當時恰有其他騎士行經該處，異
    議人之子、媳與該等騎士根本不認識，僅因逛完夜市返家時
    偶遇，且異議人之子、媳騎乘之機車行駛在機車道之外側，
    亦無妨礙其他後方車輛通行之可能，是行政機關顯然係以推
    測或擬制之方法為裁決基礎，應已違反行政程序法之規定，
    為此聲明異議，請求撤銷原處分等語。
三、按二輛以上之汽車共同違反第一項規定，或在道路上競駛、
    競技者，處汽車駕駛人30,000元以上90,000元以下罰鍰，並
    當場禁止其駕駛及吊銷其駕駛執照，又汽車駕駛人有前項行
    為者，並吊扣該汽車牌照三個月，道路交通管理處罰條例第
    43條第3項、第4項前段分別定有明文。惟按犯罪事實應依證
    據認定之，無證據不得認定犯罪事實；又不能證明被告犯罪
    或其行為不罰者，應諭知無罪之判決，刑事訴訟法第154條
    第2項、第301條第1項，分別定有明文。又認定不利於被告
    之事實，須依積極證據，苟積極證據不足為不利於被告事實
    之認定時，即應為有利於被告之認定，更不必有何有利之證
    據；且事實之認定，應憑證據，如未能發現相當證據，或證
    據不足以證明，自不能以推測或擬制之方法，以為裁判基礎
    ；而認定犯罪事實所憑證據，雖不以直接證據為限，間接證
    據亦包括在內；然而無論直接或間接證據，其為訴訟上之證
    明，須於通常一般之人均不致有所懷疑，而得確信其為真實
    之程度者，始得據為有罪之認定，若其關於被告是否犯罪之
    證明未能達此程度，而有合理性懷疑之存在時，事實審法院
    復已就其心證上理由予以闡述，敘明其如何無從為有罪之確
    信，因而為無罪之判決，尚不得任意指為違法，最高法院分
    別著有30年上字第816號、40年台上字第86號、76年台上字
    第4986號等判例可資參照。而依道路交通管理處罰條例第89
    條規定，法院受理有關交通事件，準用刑事訴訟法之規定，
    前開規定及判例意旨自得適用於本件聲明異議案件。
四、次按本條例之處罰，受舉發違反道路交通管理事件之受處罰
    人，認為受舉發之違規行為應歸責他人者，應於舉發違反道
    路交通管理事件通知單應到案日期前，檢附相關證據及應歸
    責人相關證明文件，向處罰機關告知應歸責人，處罰機關應
    即另行通知應歸責人到案依法處理。逾期未依規定辦理者，
    仍依本條例各該違反條款規定處罰，道路交通管理處罰條例
    第85條第1項定有明文。惟依道路交通管理處罰條例第85條
    第1項規定之文義，受處分人「逾期未依規定辦理」之效果
    ，係處罰機關「仍依本條例各該違反條款規定處罰」，並未
    指發生失權之效果。且觀諸上開規定修正之立法理由，亦未
    表示逾期未告知即生失權效果。況若舉發通知單送達受處分
    人時，已逾通知單所定之到案期日，則因未符合道路交通管
    理處罰條例第85條第1項規定，即未生失權之效果。如此一
    來，將使有無失權之效果取決於舉發通知單送達之遲速，如
    送達在到案期日前者，即生失權效果；送達在到案期日後者
    ，即不生失權效果，顯失公平（尤其若舉發通知單送達受處
    分人時，恰係通知單所定到案期日之同日或前一日，將使受
    處分人因無法及時告知應歸責他人之狀況，而承受失權之不
    公平結果），況剝奪受處分人得舉證免罰之權利，應有法律
    明文始能為之，台灣高等法院暨所屬法院97年法律座談會之
    研討結果亦同此見解，因此，異議人於應到案日期後，以違
    規行為應歸責他人為由，檢附相關證據及應歸責人相關證明
    文件，向法院聲明異議，仍不失實質異議之權利，合先敘明
    。
五、原處分機關認異議人有上開違規情事，無非係以臺南市警察
    局99年2月3日南市警交字第S00000000號舉發違反道路交通
    管理事件通知單為其主要論據；惟查：
  (一)經本院勘驗臺南市政府警察局檢送之採證光碟，並開啟檔名
    為「VTS_02_0.IFO」之檔案後，見：「畫面00:00:44秒時，
    數輛機車在停等紅燈；畫面00:00:49秒時，上揭機車群開始
    行駛，警員駕駛之車輛跟隨在其後；畫面00:01:20秒時，一
    輛車號QR-2995號自小客車行駛進上開機車群之後方，並一
    起向右轉入另一車道；畫面00:01:44秒時，警員口述海安路
    北向南，經過中正路；畫面00:02:02秒時，警員口述現在經
    過尊榮路了，往永華路方向；畫面00:02:14秒時，上開機車
    群及自小客車在紅燈前停駛，見其中一輛機車車號為CR9-73
    1號，後座乘客頭戴白色安全帽；畫面00:02:18秒時，警員
    口述在府前路口；畫面00:02:51秒時，上開機車群及自小客
    車開始行駛，自小客車行駛於內側汽車道上、機車群分別行
    駛於機車道及外側汽車道上；畫面00:03:15秒時，警員口述
    快到永華路口了；畫面00: 03:37秒時，上開自小客車之副
    駕駛座乘客拿出棍棒向車外揮舞；畫面00:04:16秒時，上開
    自小客左轉離開機車群；畫面00:04:58秒時，警員口述機車
    是往夏林、新興方向，自小客車在夏林、健康左轉；畫面00
    :05:06秒時，上開自小客車又加入機車群，警員口述在新興
    路上，夏林右轉新興，快接近金華路口；畫面00:05:43秒時
    ，警員口述新興右轉金華路往北；畫面00:06:32秒時，警員
    口述金華右轉健康往東；畫面00:07:24秒時，機車群及警員
    停車，一頭戴白色安全帽之男子（下稱甲男）、一頭戴深色
    安全帽之女子（下稱乙女）站於一機車旁，該機車車號為CR
    9-731號，另有一男、一女站於該處；畫面00:09:02秒時，
    警員向上開人員要求提出證件；畫面00:09:21秒時，乙女將
    證件給警員；畫面00:12:03秒時，甲男向警員稱機車是乙女
    騎乘，其坐在後座；畫面00:12:42秒時，警員向乙女詢問有
    無駕照？畫面00:13:29秒時，警員向甲男問乙女沒有駕照，
    你知道嗎？警員並稱就是沒有駕照嘛，再問乙女幾歲？乙女
    答18；警員稱不到20對不對，那要帶妳到派出所喔，警員請
    甲男、乙女將機車箱裡的東西拿出來，向一旁的警員稱待會
    妳跟她坐一起；畫面00:15:08秒時，本件採證錄影結束。」
    ，此有本院100年5月12日勘驗筆錄、舉發機關檢送之採證光
    碟等件在卷可稽，本院審酌上開勘驗結果，並未見有確實證
    據證明系爭車輛有二輛以上之汽車共同在道路上競駛、競技
    等危險行為。
  (二)次查，道路交通管理處罰條例第43條第3項之處罰對象為「
    汽車駕駛人」而非「汽車所有人」，然依上開勘驗結果，違
    規當時系爭車輛之駕駛人為一未滿20歲之女子，而異議人為
    一成年人，可認該駕駛人並非異議人。又本件為舉發機關警
    員以逕行舉發方式製單舉發，則舉發機關警員既以採證光碟
    資為違規之證據，並將之隨舉發單檢送原處分機關，嗣並轉
    送本院，舉發機關警員於觀看本件採證光碟錄影內容並據以
    製單舉發時，即應得知實際駕駛人並非異議人，自不宜仍以
    車輛所有人即異議人為舉發對象，上開舉發程序於法尚有未
    合。
  (三)又依上開勘驗內容所示，至少在錄影內容中，系爭車輛經人
    駕駛行駛於機車群中，在行駛過程中，均有停等紅燈，且前
    揭機車有數輛，在路面行駛時，本可依規定在機車道及外側
    汽車道行駛，只要無刻意阻止其他車輛行駛之情，尚難率認
    此行駛方式係屬占用車道，而有危害交通安全之虞，因此，
    就本件採證證據即錄影內容觀之，尚難認有證據證明異議人
    或實際駕駛人有本件違規行為。
  (四)另按違反本條例之行為，自行為成立之日起；行為有連續或
    繼續之狀態者，自行為終了之日起，逾3個月不得舉發，道
    路交通管理處罰條例第90條第1項前段定有明文。查：本件
    舉發程序於法未合，已如前述，而本件違規行為係發生於99
    年1月23日，其違反道路交通管理處罰條例之行為，自行為
    成立之日起算，迄今顯已逾3個月，依上開規定已不得再行
    舉發。是本件舉發無從發回原處分機關另重行舉發，併此敘
    明。
  (五)綜上所述，異議人為系爭車輛之所有人，並非實際駕駛人，
    原處分機關逕依道路交通管理處罰條例第43條第3項之規定
    ，裁處異議人罰鍰45,000元，吊銷駕駛執照，3年內不得考
    慮駕駛執照之處分，於法即有未合，又本件依調查所得之證
    據，尚不足以證明系爭車輛於上揭時、地，經人駕駛與他車
    共同在道路上以危險方式駕駛之違規行為；此外，復查無其
    他積極證據足資證明異議人或實際駕駛人確有前揭違規行為
    。揆諸前開說明，自不宜遽為異議人不利之認定，是此部分
    原處分機關依道路交通管理處罰條例第43條第4項規定，裁
    處異議人吊扣汽車牌照3個月之處分，亦有未洽。本件聲明
    異議為有理由，爰將原處分撤銷，並為異議人不罰之諭知。
    又本件係因舉證不足而裁定不罰，然二輛以上汽車共同在道
    路上以危險方式駕駛經常可能肇致重大車禍傷亡，如異議人
    或實際駕駛人有本件違規行為，切勿因本件裁定不罰而忽視
    遵守交通安全規則之重要性，異議人亦應確實督促實際駕駛
    人併同注意，蓋惟有遵守交通安全規則方能確保自身及其他
    用路人之生命、身體安全，附此敘明。
五、據上論斷，應依道路交通管理處罰條例第87條第2項、道路
    交通事件處理辦法第19條前段，裁定如主文。
中    華    民    國   100    年    5     月    31    日
                    交通法庭  法  官 林福來
以上正本證明與原本無異。
如不服本裁定，應於收受送達後5日內向本院提出抗告狀。（應
附繕本）
                              書記官 李淑惠
中    華    民    國   100    年    6     月    1     日